【裁判字號】    94,再,5
【裁判日期】    950210
【裁判案由】    再審之訴
【裁判全文】
台灣台北地方法院民事裁定                 94年度再字第5號
再審原告  甲○○○
          丙○○
          乙○○
共同訴訟代理人  廖修譽律師
再審被告  丁○○
上列當事人間請求再審之訴事件，再審原告對於本院民國93年9
月29日確定判決提起再審之訴，本院裁定如下：
    主  文
再審之訴駁回。
再審訴訟費用由再審原告負擔。
    事實及理由
一、本件聲請再審意旨略以：
(一)本件再審原告係於民國94年3 月17日由本院執行處執行94年
    度執字8689號查封程序，發現該被查封不動產門首貼有法院
    通知後，方知悉再審被告以鈞院93年度訴字第2600號確定判
    決為執行名義而聲請強制執行；嗣再審被告於94年 4月14日
    經向鈞院聲請調閱93年度訴字第2600號民事卷宗後，方獲知
    該判決已於93年10月24日確定，再審原告依法於30日之不變
    期間提起本件再審，就此遵守期間之程序事項，先予敘明。
(二)查原審93年度訴字第2600號判決，係經一造辯論所為之判決
    ，惟再審原告乙○○早於本件起訴前之91年 2月22日即遷居
    至台北市大同區○○○路○段335巷14號之現戶籍所在地，而
    該戶籍地址係為再審原告乙○○先生張嘉麟所有，並於當時
    係出租他人，若審判中送達於該地址，再審原告乙○○必可
    收受該法院通知；惟再審被告在審判程序中為不實之陳報，
    而於聲請公示送達時，亦指為再審原告乙○○無法送達，就
    此再審被告違法之訴訟行為，顯已符合民事訴訟法第496第1
    項條第 6款「當事人知他造之住居所，指為所在不明而涉訟
    者」之法定事由，而再審原告主張本件應為開啟再審，此為
    明顯理由之一。
(三)按於原審判決中已明確記載，再審被告曾依法具狀聲請裁定
    拍賣抵押物，而經聲請強執執行後，經本院以86年度執字第
    34 64號受理執行在案。再審原告甲○○○曾於86年6月18日
    提繳新台幣（下同）97萬元清償本金，利息、及執行費，再
    審被告亦於同年 8月28日據領該款，惟因再審被告認再審原
    告仍有違約金及遲延利息 1,139,200元未付，方提出系爭訴
    訟，而原審亦有調閱上開執行卷宗為審理依據，查再審原告
    業於86年 6月16日、86年7月3日由再審原告之代理人為與再
    審被告主張相反之陳述，自無適用民事訴訟法第 280條視同
    自認規定之餘地。惟原審法院仍違法認定再審原告有自認之
    情形，顯係民事訴訟法第496條第1項之適用法規顯有錯誤，
    且原判決亦未說明視為自認之理由，屬民事訴訟法469條第6
    款規定之判決不備理由之違法。
(四)又再審原告於閱得原審判決後，經翻查手中現有資料發現，
    該86年度執字第3464號執行案件卷宗內，再審原告代理人張
    炳煌律師於民國86年6月18日即曾以台北法院郵局第343號存
    證信函通知當初承辦代書林鈺璋通知請其返還再審原告所有
    之所有權狀、印鑑證明、印章予再審原告，並說明該抵押權
    設定中約定違約金等之意思表示皆非為再審原告所為，顯見
    依該證物所示，本件抵押權設定時全係由該代書代理，再審
    原告是否有作成該違約金之意思表示顯有疑問，故依此未經
    斟酌之證物所示，兩造是否有該約定係更有疑問，即屬民事
    訴訟法第496條第1項第13款之當事人發現未經審酌之證物之
    情事，得以開啟再審無疑。
(五)就再審被告於前審之訴應為駁回之理由部分：按民法第 126
    條規定，利息請求權於 5年間不行使而消滅。本件依再審被
    告就遲延利息284,800元部分，其所述其利息計算係自85年6
    月25日至86年6月16日，而如依法自可得行使之86年6月17日
    起算，至91年 6月16日請求權暨已消滅，而本件再審被告就
    該利息部分直至93年 6月11日方為起訴，姑不論該利息請求
    是否有理，其已罹於消滅時效甚明。故就此部分，再審被告
    所為主張已顯無理由。而就違約金部分，前已說明，於該86
    年度執字3464號執行卷宗內，再審原告即已於86年6月16 日
    、86年7月3日本院執行處調查時由再審原告代理人為法律上
    之主張，並於86年 6月16日具狀陳報，顯然該約定債務之清
    償期未屆至，且再審被告未依法進行催告亦未依票據法為提
    示，即以該本票聲請裁定拍賣抵押物，故不符合遲延及違約
    之要件；而再審原告知悉再審被告為追索時，已提存清償完
    畢，故再審原告並無再審被告所指違約及遲延之情事，故再
    審被告於原審主張有違約金，顯然於法不合。綜上所述，原
    審法院有適用法規顯有錯誤之違法之處，再審原告提起再審
    之訴於法有據。
二、按再審之訴應於三十日之不變期間內提起，前項期間自判決
    確定時起算，但再審之理由知悉在後者，自知悉時起算，民
    事訴訟法第 500條第1項及第2項定有明文；是提起再審之訴
    之原告，如主張其再審理由知悉在後者，應就所主張之事實
    負舉證之責任，最高法院30年抗字第 443號判例可資參照。
    又當事人以有同法第 496條第1項第1款適用法規顯有錯誤之
    情形提起再審之訴，應認此項理由於裁判送達時當事人即可
    知悉，故計算是否逾30日之不變期間，應自裁判確定時起算
    ，無同法第500條第2項但書再審理由知悉在後之適用，此亦
    有最高法院70年台再字第212號判例可憑參照。
三、經查，原審判決係於93年 9月29日宣判，嗣送達再審原告甲○○○當時之戶籍地址（即台北市○○○路○段250巷28弄32
    號）及再審原告丙○○當時之戶籍地址（即台北市○○○路
    ○ 段125巷9號），惟因郵務士均無法會晤再審原告甲○○○
    、丙○○本人或其他可受領文書之同居人或受僱人，遂以寄
    存送達之方式於93年10月23日合法送達系爭原審判決，此有
    送達證書2紙及戶籍謄本2件附於原審卷76頁、77頁、第82頁
    、第83頁可稽。又再審原告乙○○原住台北市○○○路 ○段
    125巷9號，有再審被告所提出之台北縣中和市第一戶政事務
    所93年 7月23日戶籍謄本附於原審卷第43頁可參，惟因該戶
    籍謄本之記事欄省略，致無法得知再審原告乙○○業於91年
    2 月22日遷出至台北市○○○路○段335巷14號。嗣再審被告
    於原審判決宣判後查得再審原告乙○○已遷址，即由原審法
    院將原審判決改送台北市○○○路○段335巷14號即再審原告
    乙○○之現戶籍址，然亦經郵務士以「應送達處所查無此人
    」為由而退回，原審法院乃核准再審被告公示送達之聲請，
    而以公示送達之方式將原審判決送達再審原告乙○○，此亦
    有再審原告乙○○之戶籍謄本、退回信封、公示送達公告、
    公示送達證書、及報紙各 1件附於原審卷內（第84頁至第89
    頁）可參，是原審判決於94年 1月10日亦已合法送達再審原
    告乙○○。再審原告等雖主張渠等對於再審之理由知悉在後
    ，惟並未舉證以實其說，況參之前揭判例說明，再審原告以
    原審判決有適用法規顯有錯誤之情形而提起本件再審之訴，
    亦無民事訴訟法第500條第2項但書再審理由知悉在後規定之
    適用，從而再審原告遲至94年 4月22日始提起本件再審之訴
    ，顯已逾30日之不變期間，自難認其再審之訴為合法，依法
    應予駁回。
四、依民事訴訟法第502條第1項、第95條、第78條，裁定如主文
    。
中    華    民    國    95    年    2     月    10    日
                  民事第二庭審判長法  官   鄭純惠
                                  法  官   蕭胤瑮
                                  法  官   黃蓓蓓
以上正本係照原本作成。
如對本裁定抗告須於裁定送達後10日內向本院提出抗告狀，並繳
納抗告費新臺幣1,000元。
中    華    民    國    95    年    2     月    10    日
                                  書記官  劉碧輝


司法院資訊處製作；財團法人民間司法改革基金會備份。
